【裁判字號】    98,重國,8
【裁判日期】    981231
【裁判案由】    國家賠償
【裁判全文】
臺灣臺北地方法院民事判決               98年度重國字第8號
原      告  丙○○
被      告  內政部
代  表  人  丁○○
被      告  內政部警政署
代  表  人  甲○○
前二人共同
訴訟代理人  乙○○
上列當事人間國家賠償事件，本院於民國98年12月10日言詞辯論
終結，判決如下：
    主  文
原告之訴駁回。
訴訟費用由原告負擔。
    事 實 及 理 由
壹、程序事項：
    按依本法請求損害賠償時，應先以書面向賠償義務機關請求
    之；賠償義務機關拒絕賠償，或自提出請求之日起逾30日不
    開始協議，或自開始協議之日起逾60日協議不成立時，請求
    權人得提起損害賠償之訴，國家賠償法第10條第1項、第11
    條第1項前段分別定有明文。查，原告針對本件損害賠償之
    請求，業以書面向被告提出請求，嗣被告函覆拒絕賠償理由
    書，有國家賠償請求書、被告內政部警政署97年11月5日警
    署法字第0970133764號函附卷為憑（見本院98年度審重國字
    第9號卷第144、145頁及270頁反面），是原告就此部分提起
    國家賠償訴訟，業已符合國家賠償之先行程序，合先敘明。
貳、實體方面：
一、原告起訴主張：
    原告之父陳致益於民國55年間以新台幣（下同）上仟萬元向
    高雄縣岡山縣長余陳月英購買臺南、路築、岡山、橋頭、楠
    梓、鳳山、屏東等地區之佰仟億萬甲地（下稱系爭土地）。
    嗣因陳致益贏得許多錢，遭人追殺，為保護自身安全，便前
    往鳳山衙門輾轉求得該所所長張志光之保護，亦即答應讓陳
    致益坐牢三個月以求庇護。雙方復又約定以陳致益所有之系
    爭土地作為原告之嫁妝，將原告（當時約7、8歲）婚配予張
    志光所長之長子或次子中任一人，並先行將系爭土地交由張
    志光代為保管以栽培原告就讀大學，俟迎娶原告時再予返還
    ，惟若男方未依約迎娶，則原告成年時亦應返還。然原告年
    已47歲，張志光未遵守約定而繼續使用系爭土地達40年，且
    多已將之侵占、盜賣，此種執行職務行使公權力時強占原告
    家產之行為，倘系爭土地以每坪5萬元計算，已使原告遭受
    100萬萬兆50萬萬兆600兆30億元之損害，而依國家賠償法第
    2條第2項及第9條第1項之規定，原告上開損害應以張志光所
    屬機關為賠償義務機關，爰向被告提起本訴等語。並聲明：
    被告應給付原告9,600萬元。
二、被告抗辯：
    原告以高雄縣政府警察局所屬鳳山所所長張志光假借公權力
    占有渠家產土地，並以張志光為被告所屬公務員，主張應由
    被告負擔國家賠償責任云云，然張志光係隸屬於高雄縣政府
    警察局，請求之國家賠償義務機關應為高雄縣政府警察局，
    而非被告。況原告主張張志光假借公權力占有渠家產土地之
    事實，係發生於58年間，然原告於97年10月21日始提起國家
    賠償請求，已罹於時效等語，資為抗辯。並聲明：原告之訴
    駁回。
三、得心證之理由：
    按公務員於執行職務行使公權力時，因故意或過失不法侵害
    人民自由或權利者，國家應負損害賠償責任。公務員怠於執
    行職務，致人民自由或權利遭受損害者亦同，國家賠償法第
    2條第2項固定有明文，惟依該法請求損害賠償者，應以該公
    務員所屬機關為賠償義務機關，同法第9條第1項所明定。而
    所謂公務員所屬機關，係指將行使公權力之職務託付該公務
    員執行之機關而言，亦即該公務員任職及支領俸給或薪資之
    機關，且依法院辦理國家賠償事件應行注意事項第九點規定
    ，國家賠償法所稱賠償義務機關，係指依法組織之中央或地
    方機關，有決定國家意思並對外表示之權限而言，如各縣市
    警察局、衛生局等是。另關於訴訟標的之權利或法律關係之
    存否，在何人與何人間予以解決，始為適當有意義者，即為
    當事人適格之問題，若當事人有不適格，原告之訴即欠缺訴
    權存在之要件，其訴無理由，應以判決駁回原告之訴（最高
    法院27年度上字第1964號判例意旨參照）。查，本件原告雖
    以被告為賠償義務機關，但觀諸託付張志光行使公權力職務
    之機關，及發給張志光俸給、薪資之機關，均為高雄縣政府
    警察局，並非被告，此經原告載明於起訴狀中（即載明張志
    光係鳳山衙門所長），顯然被告僅係高雄縣政府警察局之上
    級機關，則原告請求賠償之上開事實，縱係屬實，對其負有
    賠償責任之賠償義務機關，應為負責發給其等薪資、俸給之
    高雄縣政府警察局，並非被告，故原告於本件訴訟向非賠償
    義務機關之被告為請求，自屬當事人不適格，其訴顯無理由
    。況且，縱無前述當事人不適格之問題，惟本件原告主張張
    志光行使公權力強占原告家產之事實，係發生於55年至58年
    間，則自原告受有損害之時起，至97年10月21日原告向被告
    提出賠償請求之日止，亦已逾5年，原告之賠償請求權自已
    罹於時效消滅（國家賠償法第8條第1項參照），則原告依國
    家賠償法第2條第2項，請求被告應負賠償責任，即非有據，
    併予指明。
四、本件事證已臻明確，兩造其餘攻擊防禦方法，核與本件判決
    結果無影響，無庸逐一論述，併此敘明。
五、據上論結，本件原告之訴顯無理由，依民事訴訟法第249條
    第2項、第78條規定，判決如主文。
中    華    民    國    98    年    12    月    31    日
                  民事第一庭    法  官  楊晉佳
以上正本係照原本作成。
如對本判決上訴，須於判決送達後20日內向本院提出上訴狀。
中    華    民    國    98    年    12    月    31    日
                                書記官  蘇炫綺

司法院資訊處製作；財團法人民間司法改革基金會備份。
